臺灣高等法院高雄分院刑事判決
                                  110年度金上更一字第4號
上  訴  人
即  被  告  楊苰志



上  訴  人
即  被  告  鍾宇鳳


選任辯護人 李建宏律師（法扶律師）                    
上列上訴人等因詐欺等案件，不服臺灣橋頭地方法院108年度訴
字第215號，中華民國109年5月18日第一審判決（起訴案號：臺
灣橋頭地方檢察署107年度偵字第6290、7249、10684號），提起
上訴，判決後經最高法院發回更審，本院判決如下：
    主  文
原判決關於乙○○附表一編號2及定執行刑部分、丁○○附表一編號5
部分，均撤銷。
乙○○犯如附表一編號2所示之罪，處如附表一編號2「宣告刑及
沒收」欄所示之刑及沒收。
丁○○犯如附表一編號5 所示之罪，處如附表一編號5 「宣告刑
及沒收」欄所示之刑及沒收。
    事  實
一、緣黎仁碩（業經本院上訴審判處罪刑確定）於民國106年4月
    間，參與由真實姓名、年籍不詳之成年人所組成之詐欺集團
    後，於107年2月間招募乙○○加入，嗣林浩忠（業經原審另案
    判處罪刑確定）、丁○○、廖鈞癸（業經本院上訴審判處罪刑
    確定）、鍾憶傑（業經原審法院判處罪刑確定）亦均加入該
    詐欺集團。由林浩忠、廖鈞癸擔任一線車手，負責依機房人
    員指示至指定地點收取被害人所交付之金融卡、金飾、現金
    等財物，再持被害人之金融卡提領詐騙款項之工作。再由鍾
    憶傑擔任二線車手，負責向一線車手收取款項，並在記帳後
    交付予乙○○；並由乙○○擔任三線車手，負責交付詐取之財物
    予黎仁碩，黎仁碩再交給不詳之詐欺集團成員。丁○○係介紹
    他人加入該詐欺集團擔任一線車手，並擔任候補二線車手之
    工作，該一、二、三線車手分別可自詐欺款項中依比例獲取
    報酬。乙○○、丁○○以上開分工方式，與所屬詐欺集團成年成
    員共同意圖為自己不法所有，分別基於冒用公務員名義三人
    以上共同詐欺取財、以不正方法由自動付款設備取得他人之
    物及洗錢之犯意聯絡，由該集團中之某成員在不詳處所，各
    於附表一編號2、5所示之時間，以附表一編號2、5所示之詐
    騙方法，向甲○○、丙○○進行詐騙，致渠等陷於錯誤，而依指
    示將如附表一編號2、5所示之黃金、護照、提款卡、存摺等
    物品放置於附表一編號2、5所示之地點，再由附表一編號2
    、5所示之詐欺集團成員前往拿取，且於未徵得甲○○、丙○○
    同意之情況下，將附表一編號2、5所示帳戶提款卡插入自動
    櫃員機，輸入提款卡密碼，致自動付款設備對真正持卡人之
    識別陷於錯誤，誤認上開成員係有權持用該提款卡之人，而
    分別以此不正方法從該自動付款設備提領如附表二、五所示
    之款項，得手後隨即依照詐欺集團某不詳成員之指示，將如
    附表一編號2、5所示之黃金、護照、提款卡、存摺等物品及
    上開成員提領之款項轉交給黎仁碩，嗣由黎仁碩計算並扣除
    上開成員之報酬後，將剩餘款項繳回予其他詐欺集團之不詳
    成員。嗣因甲○○、丙○○發覺受騙，分別報警處理，始循線查
    悉上情。
二、案經甲○○、丙○○訴由高雄市政府警察局左營分局報告臺灣橋
    頭地方檢察署檢察官偵查起訴。
    理  由
壹、證據能力方面
一、按被告以外之人於審判外之言詞或書面陳述，除法律有規定
    者外，不得作為證據，刑事訴訟法第159 條第1 項定有明文
    。證人即共同被告乙○○、廖鈞癸、鍾憶傑及證人林浩忠等人
    於警詢之陳述與其等於檢察官偵查證述之情節已大致相符，
    辯護人於本院主張上開證人於警詢時之筆錄，屬於審判外之
    陳述（本院卷第167頁），故本院認上開證人之警詢筆錄無
    證據能力。
二、次按被告以外之人於審判外之言詞或書面陳述，屬傳聞證據
    ，原則上不得作為證據；惟按被告以外之人於審判外之陳述
    ，雖不符刑事訴訟法第159 條之1 至第159 條之4 之規定，
    而經當事人於審判程序同意作為證據，法院審酌該言詞陳述
    或書面陳述作成時之情況，認為適當者，亦得為證據，刑事
    訴訟法第159 條第1 項、第159 條之5 第1 項分別定有明文
    。查本判決所引用其餘屬於傳聞證據之部分，均已依法踐行
    調查證據程序，且檢察官、被告2人及辯護人於本院審理時
    ，均明示同意有證據能力（本院上更一審卷第167、205頁）
    ，基於尊重當事人對於傳聞證據之處分權，及證據資料愈豐
    富愈有助於真實發現之理念，本院審酌該等證據作成時情況
    ，並無違法取證之瑕疵，且無顯不可信之情形，以之作為證
    據應屬適當，自均有證據能力。
貳、實體方面
一、被告乙○○所犯附表一編號2部分
　　經查：
  ㈠上開附表一編號2所示事實，迭據被告乙○○於警詢、偵查、法
    院審理中坦承不諱，共同被告廖鈞癸、黎仁碩、林浩忠於偵
    查及法院審理時亦坦承犯行。另被告丁○○負責駕車搭載廖鈞
    癸前往西勢火車站，由廖鈞癸下車與林浩忠接洽取款，丁○○
    則在車上等侯等情，亦經被告乙○○及共同被告林浩忠於偵查
    中供述明確(見偵一卷第284、212頁)。又共同被告林浩忠因
    上開犯行，經原審法院107年度審訴字第796號判處罪刑確定
    ，有該刑事判決可憑。
  ㈡證人即告訴人甲○○於警詢及偵查中已指訴被害情節綦詳，並
    有被告乙○○之高雄市政府警察局三民第二分局搜索扣押筆錄
    、扣押物品目錄表、扣押物品清單、扣押物品照片各1份及
    甲○○之內政部警政署反詐騙案件紀錄表、海軍官校郵局帳戶
    交易明細、土地銀行苓雅分行帳戶交易明細各1份、林浩忠
    提領影像截圖畫面2張在卷可參（警一卷第108、204-205頁
    ；原審審訴卷第133、139頁）。
  ㈢綜上所述，本件事證明確，被告乙○○與附表一編號2所示行為
    人共犯本案犯行，洵堪認定。
二、被告丁○○所犯附表一編號5部分
　　訊據被告丁○○矢口否認有附表一編號5所示詐欺等犯行，辯
    稱：我不知道鍾憶傑、廖鈞癸、乙○○他們在做詐騙，我只是
    負責開車載送鍾憶傑，我偵查時因為不想被羈押，才聽律師
    的話承認犯罪，我是被律師陷害，律師跟我說聽到什麼就要
    講出來，所以我警詢、偵查才會那樣說，實際上我沒有拿到
    車馬費2千元，之前說有拿過車馬費是亂講的云云。經查：
  ㈠上開附表一編號5之事實，已經共同被告廖鈞癸、鍾憶傑、乙○○、黎仁碩於偵查及法院審理中供認不諱，並據證人即告訴
    人丙○○於警詢證述在卷，復有丙○○之內政部警政署反詐騙案
    件紀錄表、郵局、台新銀行、臺灣銀行帳戶交易明細、廖鈞
    癸提領影像截圖畫面各1份在卷可憑（警一卷第137、142、1
    45頁；警三卷第16-19頁；原審審訴卷第143、159、279頁）
    。起訴書雖誤載拿取丙○○存摺、提款卡、護照等物，並持丙○○之郵局、台新銀行、臺灣銀行提款卡至其帳戶內提領款項
    之人為少年林○瑩云云，惟廖鈞癸於偵查中自承係其拿取丙○○之郵局、台新銀行、臺灣銀行提款卡，並提領如附表五所
    示之金額等語明確（偵一卷第170頁），並有上開廖鈞癸提
    領附表五所示款項之截圖畫面可資佐證（警三卷第16-19頁
    ），又卷內亦無任何證據可證明該次犯行為少年林○瑩所為
    ，顯見起訴書於附表一編號5所示之林○瑩部分應係誤載，真
    正參與該部分犯行之人為廖鈞癸無訛，此事實亦經檢察官當
    庭予以更正（原審二卷第96頁）。
  ㈡被告丁○○就附表一編號5部分雖以上揭情詞置辯。本院調查審
    理結果如下：
  1.被告丁○○於107 年4 月26日警詢、同日偵查及法院羈押庭均
    自陳：「我是107年3月中旬進入詐欺集團工作，主要是介紹
    張智鈞進去工作，我107年3月初去乙○○那裏時，知道乙○○、
    鍾憶傑、鄭雪琴有在做詐欺，他們在乙○○家討論去各地ATM
    領錢的事情，並教車手怎麼領錢，我介紹車手給詐欺集團時
    ，已經知道被介紹進去的人就是要擔任車手，車手提款後把
    錢交給乙○○，乙○○再把詐欺所得的錢發給車手，乙○○曾給我
    一次2千元的車馬費。」等語（警一卷第174頁；偵7977號偵
    卷第28頁；聲羈198號卷第8-10頁）；復於107年5月15日警
    詢、同年7月5日警詢及偵查再度自陳：「我於107年3月10幾
    號左右加入詐欺集團，後來我把張智鈞介紹給乙○○讓他加入
    ，我介紹車手如有提領1萬元，我可以分到250元。」等語（
    警一卷第76-2頁；偵7977號偵卷第193、210-211頁）；又於
    107年8月13日偵查自承：「我在詐欺集團內負責載鍾憶傑交
    錢給乙○○，及一線車手將款項交給鍾憶傑後，鍾憶傑會要我
    開車去載他。」等語（偵7977號偵卷第250頁）。堪認丁○○
    於警詢及偵查中均多次自白加入本案詐欺集團，並有介紹張
    智鈞加入該集團擔任車手，其分擔之工作內容除介紹車手加
    入詐欺集團外，亦包括載送鍾憶傑去拿取一線車手所取得之
    款項之情事，且其所介紹之車手每提領1萬元，可獲得250元
    之報酬。
  2.被告丁○○嗣後雖辯稱其係因為不想被羈押，才聽律師的話承
    認犯罪云云。惟丁○○係於107 年4 月26日警詢、偵查及羈押
    庭訊問後，經法院於同日收押等情，有其歷次筆錄及臺灣高
    等法院被告前案紀錄表在卷可查（調警一卷第171-175頁；
    偵7977號偵卷第21-29 頁；聲羈198 號卷第7-12頁；原審三
    卷第49頁）。又被告丁○○係於107 年4 月26日偵查時方有辯
    護人為其辯護，此有該日偵查筆錄在卷可參（偵7977號偵卷
    第21頁）。足認丁○○於該日稍早警詢時，尚未有辯護人為其
    辯護，是其供述自無受其辯護人影響之可能。參以丁○○於10
    7 年4 月26日警詢即已自陳其於107 年3 月中旬進入詐欺集
    團工作，主要介紹張智鈞進去工作等語（調警一卷第174 頁
    ），益徵被告丁○○自稱其有加入詐欺集團工作，並有介紹張
    智鈞進入工作乙節，未經任何外力影響，乃係出於其自由意
    志所陳。況丁○○於107 年4 月26日檢察官訊問及法院羈押庭
    上所委任之律師，與其於107 年7 月5 日警詢及偵訊、107 
    年8 月13日偵訊所委任之律師並不相同等情，有上開各次筆
    錄在卷可憑（偵7977號偵卷第21、27、197、215 、249 頁
    ；聲羈198 號卷第12頁）。足見丁○○另行委任律師後，仍繼
    續坦認其有加入詐欺集團，並介紹張智鈞加入擔任車手之事
    實。衡諸常情，被告丁○○若未曾參與本案詐欺集團，則如何
    能詳述介紹車手每提領1萬元能獲取250元之報酬比例？又如
    何能得知詐欺集團曾於乙○○家中開會，並於該處討論去各地
    ATM領錢之情事？因此，被告丁○○辯稱其於警詢、偵查中之
    自白係應辯護人要求而為不實之陳述云云，尚難採信。其上
    開自白具有任意性，應堪認定。
  3.乙○○於偵查及原審亦供稱：丁○○是二線車手，負責開車去接
    一線，並跟一線收拿回來的款項及財物，丁○○也負責招攬車
    手，其下面的一線車手有鍾憶傑、張智鈞、林浩忠等語（偵
    8362號偵卷第31、33、198頁；原審二卷第373、378頁）。
    廖鈞癸於偵查及原審供稱：丁○○負責介紹人來當一線車手，
    他有介紹綽號小張（即張智鈞）、林浩忠來集團當車手，丁○○在鍾憶傑、鄭雪琴太忙的時候，會偶爾充當二線車手，負
    責收一線車手提領的財物等語（偵三卷第221頁；偵8362號
    偵卷第132頁；偵10714號偵卷第35頁；原審三卷第147頁）
    。鄭雪琴則於偵查中證稱：丁○○介紹張智鈞、林浩忠進來，
    乙○○看到張智鈞有做事，就拿1千元給丁○○，丁○○原本要做
    一線車手，但乙○○覺得丁○○年紀太大，就要丁○○找人來幫忙
    提款，丁○○就找了張智鈞、林浩忠加入等語（偵5985號偵卷
    第167-169、277頁）。黃譽憲於偵查中證稱：我知道丁○○會
    參與我們公司的開會等語（偵5985號偵卷第243頁）。鍾憶
    傑於原審陳稱：丁○○有加入我們詐欺集團，負責招募車手，
    他先去找林浩忠，再找張智鈞加入我們集團等語（原審三卷
    第128-130頁）。由上揭參與本案詐欺集團成員即乙○○、廖
    鈞癸、鄭雪琴、黃譽憲、鍾憶傑等人的證詞可知，被告丁○○
    於詐欺集團內負責招募車手、接應一線車手之工作，酌以上
    開證人雖於不同時、地為上開供述，然彼此間所述關於丁○○
    所擔任之工作內容並無齟齬，且均與被告丁○○於警詢、偵查
    自白相符，足見被告丁○○確有加入本案詐欺集團，並負責招
    募車手、接應一線車手之工作。
  4.另就被告丁○○加入本案詐欺集團之時點為何？被告丁○○雖辯
    稱：我於107年3月中旬進入詐欺集團工作，於同年3月10幾
    號才知道鍾憶傑他們在做詐欺集團，且林浩忠係鍾憶傑介紹
    加入的云云。惟依林浩忠於偵查中證稱：我於107年2月21日
    、22日左右，因欠丁○○5千元，丁○○就說要介紹車手工作給
    我，並安排我跟廖鈞癸見面，之後廖鈞癸給我工作機，叫我
    等機房的電話，我是廖鈞癸的下線，丁○○告訴我每10萬元可
    以抽3千元酬勞，但3千元中之1千元須用來返還我之前欠他
    的債務，丁○○負責招募工作及跟鄭雪琴、廖鈞癸收取詐騙款
    項，並跟他們2人一起開車將款項拿給機房等語（偵8362號
    偵卷第22頁；偵7977號偵卷第100-101頁；調偵一卷第92頁
    ；調偵二卷第93頁）。佐以乙○○於原審證稱：林浩忠是丁○○
    邀進來的，印象中丁○○在107年3月8日時已經加入詐欺集團
    ，在甲○○案之前就已經加入了等語（原審二卷第379、390頁
    ）。廖鈞癸於偵查及原審供稱：一開始是我跟鍾憶傑、乙○○
    加入詐欺集團，後來林○瑩、黃譽憲加入，接著鄭雪琴、丁○○加入，過一陣子林浩忠、張智鈞加入，丁○○是在林浩忠犯
    案前一天或兩天帶他加入詐欺集團的，丁○○則是在107年2月
    15日除夕晚上加入等語（偵10714號偵卷第35頁；原審三卷
    第142-143頁）。鍾憶傑於原審亦證稱：丁○○先找林浩忠，
    再找張智鈞加入我們集團，107年3月10日我叫丁○○去接廖鈞
    癸時，丁○○已經加入詐欺集團了等語（原審三卷第128-130
    、138頁）。由上開廖鈞癸、鍾憶傑之證述可知，被告丁○○
    加入詐欺集團後，係先招募車手林浩忠，再招募車手張智鈞
    。則觀諸林浩忠加入後，係於107年2月23日首次犯如附表一
    編號2之甲○○案，應可推論丁○○至少係於107年2月23日以前
    即加入本案詐欺集團之事實。此部分亦與林浩忠上開所陳：
    我於107年2月21日、22日左右因丁○○介紹車手工作給我而加
    入詐欺集團等語及乙○○上開所陳：丁○○在甲○○案之前就已經
    加入詐欺集團了等語相符，堪認此部分之事實應屬真正。
  5.林浩忠雖於原審改稱：是鍾憶傑介紹我加入本案詐欺集團的
    ，我之前與丁○○沒有交集，我警詢會說是丁○○帶我加入詐欺
    集團的，是因為我記恨，以為丁○○是頭，其實從頭到尾都是
    鍾憶傑帶我進去的，我欠鍾憶傑錢，丁○○沒告訴我薪水怎麼
    算，張智鈞是我介紹加入的云云（原審二卷第15-16、340-3
    42、348、353、356頁），明顯與其於警詢、偵查所述不同
    。而就為何更改說法乙事，林浩忠僅泛稱係因記恨丁○○、誤
    會丁○○是詐欺集團的頭，才會為不實之陳述云云。惟觀諸林
    浩忠警、偵詢所述，就其積欠丁○○5千元之數額、丁○○安排
    何人與其見面、酬勞分配比例及償還其所積欠丁○○債務之還
    款比例，均能多次詳實陳述，則倘其僅係誤會丁○○是詐欺集
    團的頭，如何能於警偵時主動說明上開細節？故林浩忠於偵
    查中所述，應較與實情相符。衡以其於偵查所述時點，距離
    案發時間較近，記憶應更為清楚深刻，復較無權衡利害之可
    能，況卷內亦無其他證據可資證明林浩忠係遭不正方式而於
    偵查中故為不實之證述，其事後翻異前詞，應屬迴護被告丁○○之詞，並無可採。
  6.被告丁○○於附表一編號5所示之時、地，搭載鍾憶傑前去接
    洽廖鈞癸後，鍾憶傑與廖鈞癸有於車上清點所拿取之金錢數
    額等節，業據廖鈞癸於偵查及原審證稱：丁○○及鍾憶傑均有
    參與丙○○案，機房先打給我說有人會去接我，後來乙○○打給
    我說丁○○、鍾憶傑會開一台TOYOTA舊車等我，他們載我回去
    時，我們有在車上點錢，丁○○及鍾憶傑於該案算是二線，負
    責接應及點錢等語（偵一卷第170頁；原審三卷第147-149頁
    ）。鍾憶傑亦於原審證稱：我是候補二線，鄭雪琴是二線車
    手，大部分都是鄭雪琴負責接送一線車手，如果鄭雪琴沒空
    ，就換我去把錢拿回來，丙○○案時是因為丁○○剛好在乙○○住
    處，因為我沒有車子，丁○○有車子，我就叫他去接廖鈞癸，
    丁○○就知道要去拿廖鈞癸拿回來的詐欺款項，我也有跟丁○○
    說載一趟回來有酬勞，當時丁○○已經加入詐欺集團了等語（
    原審三卷第126、134、000-00 0頁）；且被告丁○○於偵查亦
    自承：有一次鍾憶傑跟我說要借車去載朋友，我們就到高雄
    某個地點載廖鈞癸，廖鈞癸上車後拿出一個塑膠袋，就跟鍾
    憶傑在車上數錢，從那次之後我就知道他們有在從事詐欺集
    團等語（偵7977號偵卷第21 0頁），則由廖鈞癸上開所稱，
    當時係由詐欺集團內負責分配工作的乙○○向其告知會由鍾憶
    傑、被告丁○○開車前往接應等語，已徵丁○○確有參與該次犯
    行，始會由負責調度人力之乙○○告知該次接應之人為丁○○。
    參以被告丁○○上開接送行為，與本院前揭認定其係於二線車
    手沒空接送時，始負責接應一線車手之候補二線車手工作內
    容相符。又鍾憶傑與廖鈞癸有於車上清點數額高達32萬4千
    元之現金等情，亦經丁○○自承對該情有所知悉，並對廖鈞癸
    身懷鉅款之來源為詐騙所得等情有所認識，其可預見其所駕
    駛之車輛將供鍾憶傑、廖鈞癸所屬之詐欺集團遂行詐欺取財
    之目的，是丁○○辯稱其僅係負責開車，不知道鍾憶傑、廖鈞
    癸他們在從事詐騙行為云云，為屬卸責之詞，要非可採。
  7.被告丁○○於警詢及偵查自陳：丙○○案我負責開車，乙○○有發
    2 千元給我，內含1 千元車馬費及1 千元加油錢等語（調警
    一卷第174 頁；警一卷第76-2頁；偵一卷第289-290頁；偵7
    977號偵卷第24、193 、210 頁）；廖鈞癸亦於原審證稱：
    丁○○在丙○○案有拿到2 千元，當下毛毛（即鄭雪琴）就拿2 
    千元給他等語（原審三卷第146 頁），與鍾憶傑於原審證稱
    ：丙○○案之酬勞2 千元是毛毛拿給丁○○等語相符（原審三卷
    第137-140 頁），可認不論係乙○○或鄭雪琴交付報酬予丁○○
    ，其均有於丙○○案收受2 千元報酬之事實。酌以丁○○亦自承
    於本案詐欺集團中，每接送車手一次，乙○○會給2 千元之報
    酬等語（聲羈198 號卷第9 頁），顯見於本案詐欺集團內擔
    任候補二線車手者，每接送一次之報酬確為2 千元無訛，故
    丁○○所收受之2 千元，應係其擔任候補二線車手之報酬，其
    辯稱不知鍾憶傑、廖鈞癸當時在從事詐欺犯行云云，顯與證
    據不符，自難採信。
  8.共犯乙○○於本院上訴審復證稱：「丁○○在本案詐騙集團確有
    介紹張智鈞、林浩忠加入集團，本案附表一編號5 丁○○確實
    有參與，我們的酬勞就是10萬元中拿7000元，我拿2000元，
    其餘的5000元由一線、二線車手去分，當天就會分掉。而張
    智鈞的酬勞都不是由我分配，我就是把錢交給丁○○，讓他去
    分配，該誰拿的酬勞就由誰拿走。因為丁○○有表示，人是他
    帶進來的，所以酬勞由他經手分配給他帶進來的人。一線車
    手曾有取回詐騙所得金飾，丁○○自己曾主動提出他有管道可
    以來銷售這些黃金，我會向丁○○蒐證的原因是因為台南那批
    被他污了，上游要找我算帳，所以我才請林浩忠去錄他與鍾
    憶傑、丁○○的對話。」等情（本院上訴審卷二第145-151頁
    ），共犯鄭雪琴於本院上訴審亦證稱：丁○○未依車手從詐得
    款項按照成數分得利潤，是因為他說自己是介紹人等語（本
    院上訴審卷二第153 頁），共犯張智鈞於本院上訴審亦證稱
    ：我在橋頭地院作證時，表示錢是從丁○○那邊預支到的，所
    以後來要拿酬勞的時候，也是丁○○說從欠款裡面扣，所以沒
    有給你酬勞，是正確的等語（本院上訴審卷二第157 頁）。
    依上開3 位證人於本院上訴審之證述觀之，被告丁○○確有參
    與附表一編號5 之犯行，堪予認定。
  ㈣綜上所述，被告丁○○上開所辯均屬卸飾之詞，委無可採。本
    案事證明確，被告丁○○上開犯行，洵堪認定，應依法論科。
三、論罪部分
  ㈠按洗錢防制法全文23條於105年12月28日修正公布，並於106
    年6月28日生效施行。被告2人於附表編號2、5所示犯行之犯
    罪時間均在上開洗錢防制法修之後，而修正後洗錢防制法第
    2條規定：「本法所稱洗錢，指下列行為：一、意圖掩飾或
    隱匿特定犯罪所得來源，或使他人逃避刑事追訴，而移轉或
    變更特定犯罪所得。二、掩飾或隱匿特定犯罪所得之本質、
    來源、去向、所在、所有權、處分權或其他權益者。三、收
    受、持有或使用他人之特定犯罪所得」，修正後同法第3條
    第2款亦明白規定詐欺罪即為特定犯罪之一。被告2人於詐欺
    集團共同擔任負責提領被害人匯入人頭帳戶款項之車手工作
    、將提領之詐欺贓款繳回該集團，該集團成員有經由多層分
    工以隱匿特定犯罪所得之本質、去向，製造金流斷點之情形
    ，已該當於修正後洗錢行為之定義，被告2人應論以修正後
    洗錢防制法第14條第1項之洗錢罪（最高法院108年度台上大
    字第3101號判決參照）。
  ㈡被告乙○○、丁○○參與本案詐欺集團，且另有車手林浩忠、廖
    鈞癸協助提款，及詐欺集團不詳成年成員分別冒用警員、檢
    察官致電本案告訴人2人，顯已該當「三人以上」及「冒用
    公務員名義」共同犯詐欺取財之構成要件。
  ㈢核被告乙○○就附表一編號2所為，被告丁○○於附表一編號5所
    為，均係犯刑法第339條之2第1項之非法由自動付款設備取
    財罪、同法第339條之4第1項第1、2款之三人以上共同冒用
    公務員名義犯詐欺取財罪及洗錢防制法第14條第1項之洗錢
    罪。又林浩忠、廖鈞癸就附表一編號2、5所示持各該告訴人
    提款卡先後如附表二、五多次利用提款機提款之行為，係為
    取得渠利用同一機會詐欺所得之金融帳戶內財物，而於密切
    接近之時地內所為，分別侵害各該告訴人之同一法益，依一
    般社會健全觀念，難以強行分開，於刑法評價上，應分別論
    以接續犯之包括一罪。被告乙○○、丁○○就附表一編號2、5所
    示各次犯行，與各該附表一編號2、5所示成員及所屬不詳詐
    欺集團成年成員間，具有犯意聯絡及行為分擔，應論以共同
    正犯。被告乙○○、丁○○就附表一編號2、5所犯上開罪名，係
    分別以一行為同時觸犯數罪名，有想像競合犯之裁判上一罪
    關係，各應從一重之三人以上共同冒用公務員名義犯詐欺取
    財罪處斷。
  ㈣公訴意旨就被告乙○○、丁○○所犯法條雖未記載「冒用公務員
    名義」詐欺取財，然犯罪事實欄均載明本案詐欺集團係以冒
    用公務員名義對告訴人為詐欺行為，足見檢察官實已就冒用
    公務員名義詐欺取財之犯行起訴，僅係漏載論罪罪名，此部
    分由本院逕予更正，並均於審理時告知被告，無礙於被告2
    人防禦權之行使，自無變更起訴法條之必要。又刑法第339
    條之4第1項第1款之冒用公務員名義詐欺取財罪，已將同法
    第158條第1項僭行公務員職權罪之構成要件與不法要素包攝
    在內，而以詐欺犯罪之加重處罰事由成為另一獨立之詐欺犯
    罪態樣予以加重處罰，不另成立刑法第158條第1項僭行公務
    員職權罪。
四、上訴論斷之理由
  ㈠原審據以論處被告乙○○、丁○○2人罪刑，固非無見。惟查：①
    附表編號一2、5犯行，均係於詐欺集團擔任負責提領詐騙款
    項之車手將提領之詐欺贓款，交給被告丁○○及共同被告廖鈞
    癸後，再轉交給被告乙○○繳回該集團，該集團成員有經由多
    層分工以隱匿特定犯罪所得之本質、去向，製造金流斷點之
    情形，應均論以洗錢防制法第14條第1項之洗錢罪，原審就
    被告乙○○所犯附表一編號2、被告丁○○所犯附表一編號5所示
    犯行未予論處此罪名，尚有未當。②被告乙○○於本院上訴審
    審理中與附表附表一編號2所示告訴人甲○○達成和解並賠償1
    萬元完畢（詳如後述），原審未及審酌此一事由作為量刑之
    參考及是否諭知沒收被告乙○○犯罪所得之依據，亦有未恰。
    被告丁○○上訴意旨否認犯行，為無理由；被告乙○○上訴主張
    原審量刑過重，則為有理由；且原判決就附表一編號2、5部
    分另有上開可議之處，自應由本院將原判決關於被告乙○○所
    犯附表一編號2及定執行刑部分、被告丁○○所犯附表一編號5
    部分，均撤銷改判。
  ㈡本院審酌被告乙○○、丁○○不思以正當途徑賺取生活所需，竟
    為貪圖不法利得，率爾加入詐欺集團並擔任車手之工作，渠
    等與該集團成員彼此分工合作，利用民眾對公務員之信賴，
    遂行渠等之詐騙行為，嚴重影響社會治安及交易秩序，破壞
    犯罪偵查機關之威信，損及一般人民對公務機關之信賴，並
    造成告訴人2人財產損害，犯罪所生之危害程度非輕，實屬
    不該；復考量乙○○對附表一編號2所示犯行坦承不諱，於本
    院前審審理中已與告訴人甲○○達成和解，此有和解筆錄在卷
    可稽（本院上訴審卷二第294-1頁），犯後態度尚可，而被
    告丁○○否認犯行，且未與告訴人達成和解，無以填補其犯罪
    所生之損害，態度非佳；兼衡被告2人於本案犯罪之角色分
    工、地位、犯罪之情節、手段、告訴人2人所受財產損害、
    被告2人犯罪所得金額，暨被告乙○○自陳學歷為國中畢業、
    從事水果零售業、月收入約1、2萬元、家庭經濟狀況不好、
    身體狀況良好；被告丁○○自陳學歷為國中畢業、從事雜工、
    月收入約2萬多、家庭經濟狀況勉強、有心律不整之疾病等
    一切情狀，分別量處如主文第2、3項所示之刑。
  ㈢沒收部分：
  ⒈供犯罪所用之物
    ①按刑法第38條第2項規定，供犯罪所用之物，屬於犯罪行為
      人者，得沒收之。被告乙○○於原審自承：扣案附表八編號
      1至3所示手機及電池，均為如附表一編號2犯行所使用之
      工作機等語（原審一卷第360-361頁；原審三卷第260頁）
      。準此，扣案附表八編號1至3所示之物乃為被告乙○○所有
      且供附表一編號2犯罪所用之物，爰均依上開規定諭知沒
      收。
    ②被告乙○○所有扣案附表八編號4、5、7所示之物、被告丁○○
      扣案附表九所示之物，業據被告乙○○、丁○○於原審供稱該
      物品均與本案犯行無關等語（原審一卷第360-361、381頁
      ；原審三卷第202-203頁），卷內亦查無證據足認上開物
      品係供被告乙○○、丁○○本案犯罪所用之物，自不予宣告沒
      收。
  ⒉犯罪所得
    ①按犯罪所得，屬於犯罪行為人者，沒收之。前2項之沒收於
      全部或一部不能沒收或不宜執行沒收時，追徵其價額。刑
      法第38條之1第1項前段、第3項分別定有明文。又共同犯
      罪行為人之組織分工及不法所得，未必相同，特別是集團
      性或重大經濟、貪污犯罪，彼此間犯罪所得分配懸殊，其
      分配較少甚或未受分配之人，如仍應就全部犯罪所得負連
      帶沒收之責，超過其個人所得之剝奪，無異代替其他犯罪
      參與者承擔刑罰，顯失公平。故共同犯罪，其所得之沒收
      ，應就各人分得之數為之（最高法院104年度第13次刑事
      庭會議決議、104年度台上字第3935號判決參照）。
    ②被告乙○○於原審供稱：附表一編號2所示犯行，我分得的報
      酬就是告訴人受騙現金的3%，黃金、外幣部分我沒有拿到
      錢等語（原審三卷第235、239-243、246頁）。被告丁○○
      雖否認其有分得報酬，然其確實有收受車馬費2千元，業
      經本院認定如前，足見被告丁○○於附表一編號5所示犯行
      之犯罪所得為2千元。衡以本案詐欺集團分工細致，犯罪
      參與者包括直接致電告訴人施用詐術行騙之話務機房成員
      及指示車手前往取款之成員，且其等均需分潤犯罪所得，
      被告2人顯無可能一人即取得全部詐得款項。此外，卷內
      復無其他證據足證被告2人有取得前開說明以外之報酬，
      是被告2人於本案所取得報酬，如前所述，尚非不可採信
      。本案如令被告2人須就集團全部犯罪所得擔負沒收之責
      ，並不符合比例原則。揆諸上開說明，被告2人犯罪所得
      沒收之諭知應僅就其2人所分得之實際數額為之。
    ③附表一編號2所示犯行，甲○○遭詐騙之現金款項為22萬元，
      依被告乙○○前揭自承之比例計算，其犯罪所得為6,600元
      （220,000元*0.03=6,600元），被告乙○○於本院上訴審已
      賠償金1萬元予甲○○，業如前述。本院考量被告乙○○和解
      給付之金額已逾其實際分得數額，倘若再就被告乙○○如附
      表一編號2所示犯罪所得諭知沒收，將使其承受過度之不
      利益，顯屬過苛，爰依刑法第38條之2第2項規定，不予宣
      告沒收。
    ④附表一編號5所示犯行，被告丁○○之犯罪所得為2,000元，
      業如前述。上開犯罪所得雖未扣案，仍應依刑法第38條之
      1第1項前段規定，於被告丁○○所犯附表一編號5所示罪刑
      項下宣告沒收，於全部或一部不能沒收或不宜執行沒收時
      ，併依同條第3項規定追徵其價額。
    ⑤本案其餘所詐得之款項，固屬犯罪所得，然已由黎仁碩交
      予該集團上游成員，已如前述，被告乙○○、丁○○對此部分
      犯罪所得並無事實上之處分權限，自不予諭知沒收。
參、原判決關於被告2人公訴不受理及共同被告鍾憶傑部分，未
    經上訴，已經原審法院判決確定；原判決關於被告乙○○犯附
    表一編號3至6部分已經最高法院判決有罪確定；原判決關於
    共同被告黎仁碩、廖鈞癸部分，經本院前審判處罪刑確定。
    以上部分，本院均不予論述，附此敘明。
據上論結，應依刑事訴訟法第369 條第1 項前段、第364 條、第
299 條第1 項前段，判決如主文。
本案經檢察官曾財和提起公訴，檢察官高大方到庭執行職務。
中　　華　　民　　國　 110　　年　　12　　月　　7 　　日
                   刑事第二庭審判長法  官 孫啓強
                                   法  官 周賢銳
                                   法  官 范惠瑩
以上正本證明與原本無異。
如不服本判決應於收受本判決後20日內向本院提出上訴書狀，其
未敘述上訴理由者，並得於提起上訴後20日內向本院補提理由書
狀（均須按他造當事人之人數附繕本）「切勿逕送上級法院」。
中　　華　　民　　國　 110　　年　　12　　月　　7 　　日
　　　　　　　　　　　　　　　　　　書記官　陳勃諺　　　　　　　　　　　　　　　　
附錄本判決論罪科刑法條：
中華民國刑法第339 條之2
意圖為自己或第三人不法之所有，以不正方法由自動付款設備取
得他人之物者，處3 年以下有期徒刑、拘役或30萬元以下罰金。
以前項方法得財產上不法之利益或使第三人得之者，亦同。
前二項之未遂犯罰之。
中華民國刑法第339 條之4
犯第339 條詐欺罪而有下列情形之一者，處1 年以上7 年以下有
期徒刑，得併科1 百萬元以下罰金：
一、冒用政府機關或公務員名義犯之。
二、三人以上共同犯之。
三、以廣播電視、電子通訊、網際網路或其他媒體等傳播工具，
    對公眾散布而犯之。
前項之未遂犯罰之。
洗錢防制法第14條
有第二條各款所列洗錢行為者，處7 年以下有期徒刑，併科新臺
幣5 百萬元以下罰金。
前項之未遂犯罰之。
前二項情形，不得科以超過其特定犯罪所定最重本刑之刑。

附表一：
編號 被害人 詐騙方法及提領、拿取時間及金額 行為人 宣告刑及沒收 1  (已判決確定)   2 甲○○ 該集團所屬真實姓名年籍不詳之電信機房人員於107年2月23日11時50分許，先假冒中華電信員工、信義分局員警致電甲○○，向甲○○佯稱其個資被盜用並涉及擄人勒贖案件，需提出存摺、提款卡及黃金等證物配合偵辦云云，致甲○○陷於錯誤，而依指示攜帶其所有之提款卡3張（包含合庫【000-0000000000000】、土地銀行【00 0-000000000000】、郵局【000-00000000000000】）、存摺4本（包含台灣銀行1本【000-0000 00000000】、土地銀行2本【000-000000000000000、000-00000000000】、郵局1本【000-00000000000000】）及黃金10兩（價值約46萬4,625元），至位於高雄市○○區○○路000號之汽車旅館入住，並將提款卡密碼告知某詐欺集團成員假冒之員警，復依指示騎乘機車至位於高雄市○○區○○○路00號之享溫馨KTV旁停放後，再將上開提款卡、存摺、黃金等物置於該機車之置物箱內，且未予上鎖即離開。嗣林浩忠依指示前往該機車停放處取出甲○○上開提款卡、存摺及黃金。並於如附表二所示之時間、地點，持甲○○之臺灣土地銀行帳號000000000000號帳戶及中華郵政股份有限公司海軍官校郵局帳號00000000000000號帳戶之提款卡，接續提領共220,000元後，依廖鈞癸之指示搭火車前往屏東縣西勢火車站，隨後丁○○即駕車搭載廖鈞癸前往上開火車站，林浩忠並將上開款項上繳廖鈞癸，並取得報酬1,000元。再由廖鈞癸將上開款項轉交予乙○○，乙○○再交給黎仁碩。 乙○○與林浩忠（業經原審以107年度審訴字第796號判決有罪確定）、廖鈞癸、黎仁碩(上列2人已經本院前審判決有罪確定)、丁○○(經原審判決公訴不受理確定) 乙○○犯三人以上共同冒用公務員名義詐欺取財罪，處有期徒刑壹年拾月。扣案如附表八編號1至3所示之物沒收。 3  (已判決確定)   4  (已判決確定)   5 丙○○ 該集團所屬真實姓名年籍不詳之電信機房人員於107年3月10日11時許，接連冒充中華電信工作人員、警員及檢察官，以電話聯絡丙○○，向丙○○佯稱：因涉及重大刑案，需要提交金融帳戶存摺及提款卡等物監管云云，致丙○○陷於錯誤，而依指示騎乘車牌號碼000-000機車至高雄市左營區博愛四路與重義路交岔路口旁停放後，將其名下之中華郵政股份有限公司郵局帳號00000000000000號帳戶、台新商業銀行帳號0000000000 0000號帳戶、台灣銀行帳號000000000000號帳戶之存摺、提款卡、護照等物置於該機車之置物箱內，且未予上鎖即離開。嗣廖鈞癸（起訴書誤載為林○瑩）前往該機車停放處取出丙○○上開存摺、提款卡、護照等物，並於如附表五所示之時間、地點，持丙○○之郵局帳戶、台新銀行帳戶、台灣銀行帳戶之提款卡，接續提領共32萬4,000元得逞（起訴書誤載為林○瑩提領，再由林○瑩交給廖鈞癸），隨後再由丁○○駕車搭載鍾憶傑前往博愛路麥當勞找廖鈞癸，廖鈞癸上車後，與丁○○一起點錢，再前往乙○○位於屏東縣○○鄉○○路000號之住處，並由廖鈞癸將該郵局帳戶、台新銀行帳戶、台灣銀行帳戶之提款卡及32萬4,000元款項交予乙○○。乙○○再將上開提款卡及款項交付給黎仁碩。 丁○○、鍾憶傑（業經原審法院判決有罪確定）、廖鈞癸、乙○○、黎仁碩(上列3人分別經本院前審及最高法院判決有罪確定) 丁○○犯三人以上共同冒用公務員名義詐欺取財罪，處有期徒刑壹年陸月。未扣案之犯罪所得新臺幣貳仟元沒收，於全部或一部不能沒收或不宜執行沒收時，追徵其價額。 6  (已判決確定)   


附表二：

編號 提領日期 甲○○存款帳戶 提領金額 提領人 1 107年2月23日14時6分 海軍官校郵局帳戶（000-00000000000000，起訴書誤載為土地銀行苓雅分行帳戶） 高雄榮總中國信託ATM2萬元 林浩忠 2 同日14時7分 同上 同上  3 同日14時7分 同上 同上  4 同日14時8分 同上 同上  5 同日14時21分 同上 同上  6 同日14時21分 同上 同上  7 同日14時22分 同上 同上  8 同日14時24分 同上 1萬元  9 同日14時25分 土地銀行苓雅分行帳戶（000-000000000000，起訴書誤載為海軍官校郵局帳戶） 2萬元  10 同日14時25分 同上 2萬元  11 同日14時26分 同上 1萬元  12 同日14時43分 同上 2萬元                                總計22萬元     


附表三：(已判決確定)
附表四：(已判決確定)
附表五：

編號 提領日期 丙○○存款帳戶 提領金額 提領人 1 107年3月10日15時37分 郵局帳戶（00000000000000） 福山郵局6萬元 廖鈞癸（起訴書誤載為林○瑩） 2 同日15時38分 同上 福山郵局6萬元  3 同日15時40分 同上 福山郵局1萬2千元  4 同日16時27分 台新銀行帳戶（00000000000000） 台新銀行北高雄分行ATM15萬元  5 同日15時44分 臺灣銀行帳戶（000000000000） 不詳2萬元  6 同日15時45分 同上 不詳2萬元  7 同日15時46分 同上 不詳2千元                            總計32萬4千元     


附表六：(已判決確定)
附表七：(已判決確定)
附表八：

編號 品名及數量 所有人 備註 1 Taiwan Mobile黑色手機1支（門號00000 00000） 乙○○ 屬供本案犯罪所用之物，故宣告沒收。 2 Taiwan Mobile白色手機1支（門號00000 00000） 乙○○ 同上 3 電池1只 乙○○ 同上 4 手錶型密錄器1只 乙○○ 無證據證明係供本案犯罪所用之物，故不宣告沒收。 5 打火機型隨身碟1個 乙○○ 同上 6 中華電信電話卡1張 林浩忠 同上 7 便條紙8張 乙○○ 同上 


附表九：

編號 品名及數量 所有人 備註 1 灰色三星牌雙卡手機1支（門號0000000000） 丁○○ 無證據證明係供本案犯罪所用之物，故不宣告沒收。 2 商業本票簿7本、本票17張、本票影印本43張、委託書3張、讓渡書1張、身分證件影本8張、蔡存生匯款單影本1張、存款單1張、涂志榮借據1張、記事本2本、信封3個、記事紙1張、收款紀錄卡12張、印泥1個、金項鍊2條、金飾保單1張 丁○○ 同上